【裁判字號】    89,自,49
【裁判日期】    900622
【裁判案由】    詐欺
【裁判全文】
臺灣雲林地方法院刑事裁定                            八十九年度自字第四九號
    自  訴  人  甲○○
    被      告  乙○○
    被      告  丙○○
右列被告等因詐欺案件，經自訴人提起自訴，本院裁定如左：
    主  文
自訴駁回。
    理  由
一、自訴意旨略以：被告乙○○與丙○○基於詐欺之不法所有意圖，於民國八十六年
    十一月十日及八十七年六月一日，向自訴人招募每月新台幣（下同）二萬元、底
    標一千五百元之互助會，自訴人不疑有他，以玉鳳為名加入上開兩互助會共三會
    ，然自訴人於八十七年底先後標得上開二會後，被告二人均不給付會款，嗣又於
    八十八年四月倒會，而詐得自訴人會款四十五萬三千五百元，因認被告涉犯刑法
    第三百三十九條第一項之詐欺罪嫌。
二、按法院或受命法官於自訴案件第一次審判期日前訊問及調查結果，如認為案件有
    刑事訴訟法第二百五十二條至第二百五十四條之情形者，得以裁定駁回其自訴，
    同法第三百二十六條第三項定有明文。次按告（自）訴人之告（自）訴係以使被
    告受刑事訴追為目的，是其指訴是否與事實相符，仍應調查其他證據以資審認（
    五十二年台上字第一三００號判例）。又犯罪事實之認定，應憑真實之證據，倘
    證據是否真實尚欠明確，自難以擬制推測之方法，為其判斷之基礎；而認定犯罪
    事實之證據係指足以認定被告確有犯罪行為之積極證據而言，該項證據自須適合
    於被告犯罪事實之認定，始得採為斷罪資料，最高法院若有五十三年臺上字第六
    五六號、二十九年上字第三一０五號判例。且刑事訴訟上證明之資料，無論其為
    直接或間接證據，均須達於通常一般之人均不致有所懷疑，而得確信其為真實之
    程度，始得據為有罪之認定，若其關於被告是否犯罪之證明未能達此程度，而有
    合理懷疑之存在，致使無從形成有罪之確信，根據「罪證有疑，利於被告」之證
    據法則，即不得遽為不利被告之認定，亦有最高法院七十六年度臺上字第四九八
    六號判例可稽。其以情況證據（即間接證據）斷罪時，尤須基於該證據在直接關
    係上所可證明之他項情況事實，本乎推理作用足以確證被告有罪，方為合法，不
    得徒憑主觀上之推想，將一般經驗上有利被告之其他合理情況逕予排除，此觀諸
    最高法院三十二年上字第六十七號判例意旨亦甚彰明。再按刑法第三百三十九條
    第一項詐欺罪之成立，以意圖為自己或第三人不法所有，以詐術使人將本人或第
    三人之物交付為要件；所謂以詐術使人交付，必須被詐欺人因其詐術而陷於錯誤
    ，若其所用方法，不能認為詐術，亦不致使人陷於錯誤，即不構成該罪，最高法
    院分別著有七十六年度臺上字第四九八六號及四十六年度臺上字第二六０號判例
    甚明。
三、自訴人認被告涉犯詐欺取財罪嫌，無非以被告二人遲延未給付會款之事實，並提
    出會單一張為其論據。訊據被告二人固不否認其於右揭時地向自訴人招募互助會
    共三會，然矢口否認有何自訴人所指之詐欺取財之犯行，辯稱：因八十六年十一
    月十日招募之另一互助會會員倒會，我一時週轉困難無法立即給付，並無詐欺之
    意圖倒會等語。經查：自訴人到庭自承其於本件之前即以「玉鳳」名義參加被告
    及其妻丙○○招募之互助會，被告均有如期給付等語在卷，足見被告二人先前經
    營互助會多年，信用良好。且被告固不否認其於本件招募之兩互助會，除積欠自
    訴人外，亦積欠其他十數位會員之會款等語在卷，然此部分僅能證明被告確有積
    欠自訴人及其他會員會款之民事債務外，自訴人並無任何事證可資證明被告係如
    何施用詐術致自訴人及其他會員陷於錯誤而有詐欺之犯行。再者，被告雖亦自承
    尚有銀行貸款六十萬元、民間借款二百多萬元等債務，然此亦僅能證明被告當時
    有此等資金之需要，而一般民間互助會即係基於需用現金週轉之目的，再以給付
    會員利息之方式招募大眾資金，尚難遽認被告招募互助會之始即有詐欺之圖。且
    被告二人除已積極解決與其他會員之債務糾紛，有和解書一紙附卷可稽，而被告
    二人已於九十年三月二日與自訴人達成和解，有雲林縣褒忠鄉調解委員會調解書
    一紙附卷可參，益徵本件純屬民事借貸之私權糾葛，尚難以被告單純事後未給付
    會款之債務不履行狀態，遽認被告二人自始即有不法所有之意圖而施用詐術。
四、綜上所述，本件自訴人據以指摘被告涉犯詐欺罪嫌之事實，尚乏其他事證可資佐
    憑而難遽以認定被告自始於主觀上有何詐欺取財之不法意圖及客觀上有何施用詐
    術之情事。此外，復查無其他積極證據足堪證明被告有自訴人所指訴之詐欺犯行
    ，被告犯罪嫌疑自有未足，爰依法裁定駁回自訴。
據上論斷，應依刑事訴訟法第三百二十六條第三項、第二百五十二條第十款，裁定如
主文。
中      華      民      國      九十      年      六      月    二十二  日
                                         臺灣雲林地方法院刑事第二庭
                 法  官  趙  思  芸
右正本證明與原本無異。
如不服本裁定，應於裁定送達後五日內向本院提出抗告狀。
                                             書記官  王  淑  美
中      華      民      國      九十      年      六      月    二十二  日


司法院資訊處製作；財團法人民間司法改革基金會備份。
